【裁判字號】    96,重訴,202
【裁判日期】    980527
【裁判案由】    分割共有物
【裁判全文】
臺灣高雄地方法院民事判決             96年度重訴字第202號
原      告  己○○
訴訟代理人  黃奉彬律師
複  代理人  郭憲文律師
被      告  丁○○
            丙○○
共     同
訴訟代理人  甲○○
被      告  乙○○
訴訟代理人  戊○○
當事人間分割共有物事件，本院於民國98年5 月13日言詞辯論終
結，判決如下：
  主  文
兩造共有坐落高雄縣旗山鎮○○○段第二五三地號（地目田，面
積六三五九點一三平方公尺）土地，其分割方法為：如附圖二所
示編號D 部分面積五三八九點０一平方公尺之土地分歸原告取得
；如附圖二所示編號A 、B 、C 部分面積九七０點一二平方公尺
之土地分歸被告按其應有部分之比例，保持共有。
訴訟費用由被告丁○○、丙○○各負擔二十五分之一，被告乙○○負擔二十五分之二，餘由原告負擔。
  事實及理由
一、原告主張：坐落高雄縣旗山鎮○○○段253 地號土地（下稱
    系爭土地），地目田，原為訴外人呂阿長與被告丁○○、丙○○、乙○○共有，訴外人呂阿長之應有部分為6555分之55
    55，乙○○之應有部分為1311分之51，丁○○之應有部分為
    1311分之51，丙○○之應有部分為1311分之51，嗣原告於民
    國94年11月18日於法院拍賣拍得系爭土地之應有部分6555分
    之5555。而兩造間就系爭土地並無不能分割之協議，依使用
    目的亦無不能分割之情形，經原告就系爭土地為分割之請求
    ，仍無法於起訴前達成協議，爰依民法第823 條第1 項、第
    824 條第2 項規定提起本件訴訟，請求分割共有物，且如依
    附圖一高雄縣旗山地政事務所土地複丈成果圖（下稱複丈成
    果圖）分割，原告已分得該B 部分之東北邊畸零土地，而由
    被告等分得較為方正之部分，而如依被告等所主張之如附圖
    二複丈成果圖所示，原告所分得之土地，將遭切割不完整，
    且原告應有部分比例為被告等之五倍，就公平原則，系爭土
    地分割後，原告取得土地面對產業道路面積亦應是被告等之
    五倍，然如採如附圖二複丈成果圖分割，被告於分割後面對
    產業道路之寬度超過全長之三分之一，足認如附圖二複丈成
    果圖對原告有雙重不利益且違反公平原則，應以採附圖一複
    丈成果圖為適當。並聲明請求依如附圖一複丈成果圖分割系
    爭土地，將附圖一編號B 部分（面積5389.01 平方公尺）土
    地分歸原告所有，附圖一編號A 部分（面積970.12平方公尺
    ）土地分歸被告按其應有部分比例保持共有。
二、被告則均以：被告3 人同意保持共有，惟不同意依原告主張
    如附圖一複丈成果圖分割，因系爭土地現況面北邊臨路面寬
    約24公尺，面東南邊臨路面寬約22公尺，如採如附圖一複丈
    成果圖，被告三人臨路面北邊寬僅剩16公尺，面東南邊已無
    臨路，原先臨路面僅剩一面，且面寬又減縮，對被告實甚不
    公平，故請求依如附圖二複丈成果圖分割系爭土地，將附圖
    二編號D 部分（面積5389.01 平方公尺）土地分歸原告所有
    ，附圖二編號A 、B 、C 部分（面積970.12平方公尺）土地
    分歸被告按應有部分比例保持共有等語，資為抗辯。
三、兩造不爭執之事項：
（一）系爭土地面積6359.13 平方公尺，地目田，屬農牧用地，
      公告現值為每平方公尺新臺幣1800元，為受農業發展條例
      規範之土地。
（二）就系爭土地，原告應有部分為6555之5555，應分得面積為
      5389.01 平方公尺，乙○○應有部份1311分之98，丁○○
      、丙○○應有部份均為1311分之51，被告3 人應分得面積
      為970.12平方公尺。
（三）系爭土地依其使用目的並無不能分割情事，共有人亦無不
      分割之約定，且均同意分割系爭土地。
（四）系爭土地使用現況均如本院97年1 月16日勘驗筆錄、照片
      及複丈成果圖所示。
四、爭執事項：
（一）系爭土地能否訴請分割？是否受農業發展之限制而不能分
      割？
（二）系爭土地之分割方法以何方案為適當？
五、本院判斷如下：
（一）按各共有人得隨時請求分割共有物，而分割之方法不能協
      議決定者，法院得因任何共有人之聲請命為分配，民法第
      823 條第1 項前段、第824 條第2 項分別定有明文。本件
      原告主張系爭土地為兩造所共有，且無不為分割之約定，
      及系爭土地亦無使用目的上不能分割之情事，惟兩造於起
      訴前無法達成分割協議等情，業據其提出與所述相符之土
      地登記謄本（96年度旗調字第14號卷第9-10頁）、調解不
      成立之96年度旗調字第14號調解程序筆錄等件為證，並經
      本院履勘現場屬實，有97年1 月16日勘驗筆錄（本院卷第
      79-80 頁）及現場照片6 張（本院卷第91-84 頁）附卷可
      參，堪信原告前開之主張為真實。是原告本於共有人之資
      格，訴請裁判分割系爭土地，於法自屬有據。
（二）又系爭土地地目為田、使用地類別為農牧用地，使用分區
      屬特定農業區，係屬農業發展條例第3 條11款所指之耕地
      ，有土地登記謄本可稽。是系爭土地之分割，自應符合農
      業發展條例規定，方得准許。而按農業發展條例第16條規
      定，每宗耕地分割後每人所得面積未達0.25公頃者，不得
      分割。同條但書第4 款復規定，本條例中華民國89年1 月
      4 日修正施行前之共有耕地，得分割為單獨所有。惟農業
      發展條例修正前已共有之耕地，雖部分共有人於該條例修
      正後，移轉其應有部分，致部分共有人已非屬修正前之共
      有耕地所有權人，因該條例第16條第2 項有「分割後之宗
      數不得超過共有人人數」之限制，故分割後之土地宗數若
      未因該移轉行為而增加，即未違反該條例條防止耕地細分
      之立法原意；且如因部分共有人於修正後移轉其應有部分
      ，而禁止其他原共有人依首揭條文請求分割為單獨所有，
      對其他原共有人之權益亦有欠公平，是以在耕地分割後土
      地宗數未增加之原則下，為兼顧其他原共有人之權益及所
      有權單純化之目的，自應准許原共有人依農業發展條例第
      16條第4 款之規定，請求分割為單獨所有。經查：系爭土
      地於農業發展條例修正施行前共有人數為2 人，該條例修
      正後，系爭土地現共有人數雖為4 人，惟被告3 人於本院
      同意就系爭土地分割後取得部分保持共有（參本院卷第18
      7 頁），是以，系爭土地既分割為2 筆，未超過共有人人
      數之限制，自無違反上開農業發展條例規定為防止農地細
      分之立法意旨，依農業發展條例第16條第1 項第4 款、第
      2 項規定，原告自得請求分割系爭土地。基上，原告與被
      告就系爭土地既無不為分割之約定，且依系爭土地之使用
      目的，亦無不能分割之情事，亦得依農業發展條例分割，
      原告訴請裁判分割，即屬有據，自應准許。
（三）次按分割共有物時，法院應參酌當事人之聲明、共有物之
      性質、經濟效用及全體共有人利益等公平決之。再者分割
      共有物係以消滅共有關係為目的，故法院於裁判分割共有
      土地時，除該土地內之部分土地因使用目的不能分割（如
      共同使用之道路）或部分共有人明示願維持共有關係等情
      形外，即應將土地分配予各共有人單獨所有，不得創設新
      的共有關係。且分割共有物除兼顧土地現有使用狀況，使
      盡可能不拆除現有建物外，仍應斟酌土地利用效益、當事
      人意願、共有物之使用情形、經濟效用及全體共有人之利
      益等情形而為適當及公平、合理之分割，最高法院69年台
      上字第1831號判例意旨參照。
（四）經查：系爭土地面積為6359.13 平方公尺，北面臨5 米寬
      之產業道路，東面臨2 米寬之產業道路，南、西側均為他
      人之農地，是僅北、東側面臨道路，別無其他出路，土地
      上為兩造供作種植蔬菜、香蕉、椰子樹等使用，並無建物
      乙情，業經本院會同高雄縣旗山地政事務所人員到場勘測
      屬實，並經兩造到場陳述綦詳，復有勘驗筆錄1 份、照片
      6 幀、複丈成果圖等在卷足憑（見本院卷第79-84 頁、第
      91-94 頁）。另系爭土地為原物分割時，被告3 人均願各
      按其等應有部分比例繼續保持共有已如前述，又兩造均同
      意由原告分得系爭土地之東側、被告分得系爭土地之西側
      ，本院復斟酌各該共有人之占有現狀、其分得之土地位置
      、面積、各該共有人之意願、土地現況、格局之完整性及
      原告分得之土地已臨東、北側之道路，被告分得之土地僅
      臨北側之道路，如依原告主張如附圖一之分割方案，被告
      分得之土地為狹長型，面路部分比例上顯過小等一切情狀
      ，認本件就系爭土地分割後之各該共有人所得分配之土地
      位置，應以被告陳明之分割方法，即如附圖二所示分割方
      式最符合兩造利益及社會經濟而屬適當，爰定其分割方法
      如主文第1 項所示。
六、綜上所述，原告為系爭土地之共有人，系爭土地並無因使用
    目的不能分割或契約訂有不能分割期限等情事，兩造復無法
    於起訴前進行協議分割，從而，原告本於民法第823 條第1
    項前段之規定提起本訴，請求裁判分割，為有理由，應予准
    許。又經本院審酌系爭土地整體利用之效益、共有人之利益
    及兩造之意願等情，認依如附圖二所示分割方案分割，較為
    適當，爰判決如主文第1 項。
七、末按分割共有物之訴，核其性質，兩造本可互換地位，原告
    提起本件訴訟於法雖屬有據，然被告之應訴乃法律規定所不
    得不然，其所為抗辯自為伸張或防衛權利所必要，是以本件
    訴訟費用應由兩造依比例分擔始為公允。
據上論結，本件原告之訴為有理由，依民事訴訟法第80條之1 ，
判決如主文。
中    華    民    國    98    年    5     月    27    日
                     民事鳳山分庭審判長法  官  楊富強
                                       法  官  吳文婷
                                       法  官  林意芳
上為正本係照原本作成。
如不服本判決，應於送達後20日內，向本院提出上訴狀並表明上
訴理由，如於本判決宣示後送達前提起上訴者，應於判決送達後
10日內補提上訴理由書（須附繕本）。
中    華    民    國    98    年    6     月    4    日
                                       書記官  陸艷娣


司法院資訊處製作；財團法人民間司法改革基金會備份。
